台灣高等法院高雄分院民事判決　九十一年度選上字第二號
　　　上　訴　人　甲○○
　　　被上 訴 人　乙○○
右當事人間請求當選無效等事件，上訴人對於中華民國九十一年八月十六日臺灣高雄
地方法院九十一年度選字第二號第一審判決提起上訴，本院判決如左：
      主      文
原判決廢棄，發回台灣高雄地方法院。
      事實及理由
一、上訴人主張：本件高雄縣第十五屆議員選舉第七選區之平地原住民縣議員選舉，
    候選人僅有上訴人及被上訴人，其選票因選舉委員會就有效、無效之認定顯有錯
    誤，致本次平地原住民選票無效票計有二十六票之多，其中不乏選舉人表示係投
    票予上訴人，卻遭開票選務人員認定為廢票，如編號四二三投開票所之大灣村，
    有柳春惠、柳鐘勇、柳哲雄、余秀英四人前往投票，其中半數竟遭認定為無效票
    。顯然其認定有違法疏失，導致選舉結果有誤，並造成當選被上訴人乙○○及上
    訴人之票數不實，影響上訴人之當選，上訴人自得依選罷法第一百零一條及第一
    百零三條第一項第一款之規定，請求判決被上訴人當選無效。又被上訴人利用其
    競選總幹事陳萬義與陳妻潘惠卿，以潘女名義，於選舉前，引進非居住於選舉區
    內之人遷移戶籍至該選區內，而實際上均未遷入居住「即俗稱幽靈人口」，以便
    於投票日投票予上訴人，如有林俊雄、烏億如將戶籍虛偽遷入陳萬義、潘惠卿所
    住之高雄縣鳳山市○○里○○○路一一二巷三弄二之二號戶內；武道明等四人、
    曾德明等五人將戶籍虛偽遷入鳳山市○○里○○○路六一０巷一號六樓戶內，該
    住址即有三戶，吳瑞金則將戶籍虛偽遷入鳳山市○○里○○街六六號戶內，尚有
    其他大量幽靈人口，其等均由潘惠卿代向戶政事務所申請。茲因被上訴人為系爭
    選舉大量引進非居住於選舉區內之人遷移戶籍至選舉區內，但實際上卻均未遷入
    居住者，即係以其他非法之方法，使投票發生不正確之結果，構成刑法第一百四
    十六條第一項規定之行為，則被上訴人依公職人員選舉罷免法第一百零三條第一
    項第三款之規定，其當選應屬無效。蓋本次高雄縣第十五屆議員選舉第七選區之
    平地原住民縣議員選舉之候選人，僅有上訴人及被上訴人二人，上訴人因被上訴
    人有當選無效之情形，以致僅以四票落選，爰依公職人員選舉罷免法第一百零三
    條第一項第一款、第三款之規定，請求判決被上訴人當選無效等語。原審判決上
    訴人敗訴，上訴人提起上訴，其上訴聲明：(一)原判決廢棄。(二)被上訴人當選台灣
    省高雄縣議會第十五屆議員選舉第七選區第十五屆議員無效。
二、被上訴人則以：依法務部認以不實遷入戶籍之方式，致非實際居住於該地方之人
    取得選舉權，即所謂「幽靈人口」，使特定候選人取得地方選舉之優勢，影響選
    舉結果，不構成刑法第一百四十六條第一項之妨害投票結果罪。是上訴人依所謂
    「幽靈人口」而主張係構成刑法第一百四十六條第一項規定之行為，並據以依選
    罷法第一百零三條第一項第三款之規定，訴請判決被上訴人當選無效，要無理由
    。況被上訴人未指使陳萬義或潘惠卿為其引入幽靈人口，使投票發生不正確之結
    果，渠等所為，與被上訴人無關，上訴人指摘被上訴人該當刑法第一百四十六條
    第一項之罪，亦有誤會。況且潘惠卿絕非為被上訴人所為，因於是時被上訴人與
    陳萬義尚處於互相競爭親民黨縣議員提名之階段，則陳萬義及潘惠卿豈有受被上
    訴人指使或利用之可能。是上訴人指摘被上訴人該當刑法第一百四十六條第一項
    之妨害投票正確結果罪，進而主張被上訴人當選無效，自無理由。又原審至高雄
    縣選委會進行無效票勘驗結果，對於上訴人所得票數均無差誤，反係被上訴人經
    認定無效票部分，似有將本屬有效票之選票誤認為無效票之虞。依此觀之，上訴
    人認其得票數中，有遭認定為無效票之違法疏失，導致選舉結果有誤，並造成當
    選被上訴人及上訴人之票數不實，影響上訴人之當選，而依公職人員選舉罷免法
    第一百零三條第一項第一款之規定，訴請判決被上訴人當選無效云云，尤無理由
    等語，資為抗辯。
三、按法官非參與為判決基礎之辯論者，不得參與判決；又第一審之訴訟程序有重大
    之瑕疵者，第二審法院得廢棄原判決，而將該事件發回原法院。但以因維持審級
    制度認為必要時為限。民事訴訟法第二百二十一條第二項、第四百五十一條第一
    項分別定有明文。經查，本件於第一審法院受理後，已依公職人員選舉罷免法第
    一百零九條之規定，採合議制審理，而於九十一年八月七日言詞辯論時，係由法
    官沈建興、官信成、莊松泉三人合議行審判程序審理並辯論終結，惟於同年八月
    十六日宣判之判決竟由法官沈建興、陳樹村、莊松泉三人制作，有該言詞辯論筆
    錄及判決筆錄可憑（原審卷第三三九頁、第三七０頁），法官陳樹村並未參與為
    判決基礎之辯論竟參與判決，原審之訴訟程序即有重大之瑕疵，基此所為之判決
    ，亦屬違背法令。而上訴人復未同意由第二審法院就該事件自為實體之裁判，以
    補正上開訴訟程序之瑕疵。且行合議制審理與制作判決之法官不一致，其裁判結
    果未必相同，則為維持審級制度，自有將本事件發回原審法院更為裁判之必要。
    從而，上訴人指摘原判決不當，求予廢棄，將本事件發回原審法院更為裁判，以
    維審級之利益，自屬有理由。爰不經言詞辯論，將原判決廢棄，發回原審法院重
    行審理，以符法制。
據上論結，本件上訴為有理由，依民事訴訟法第四百五十一條第一項、第四百五十三
條，判決如主文。
中　　　華　　　民　　　國　　九十一　　年　　十一　　月　　  二十二　  日
                                      臺灣高等法院高雄分院民事第一庭
~B1審判長法官　黃金石
~B2　　　法官　吳登輝
~B3　　　法官　魏式璧
右為正本係照原本作成。
不得上訴。
中　　　華　　　民　　　國　　九十一　　年　　十一　　月　　  二十二　  日
~B法院書記官　林采瑩
